【裁判字號】    89,自,80
【裁判日期】    890803
【裁判案由】    詐欺
【裁判全文】
臺灣臺中地方法院刑事判決                            八十九年度自字第八號
    自  訴  人  戊○○
                丁○○
                乙○○
                丙○○
                庚○○
   共      同
    被      告  甲○○
    被      告  己○○
右列被告因詐欺案件，經自訴人提起自訴，本院判決如左：
    主  文
甲○○、己○○均無罪。
    理  由
一、按民國八十九年二月十一日公布生效前刑事訴訟法第三百二十三條第一項規定，
    同一案件經檢察官終結偵查者，不得再行自訴。此所謂終結偵查，係指該案件業
    經檢察官合法終結偵查程序，依其偵查之結果，已為起訴或不起訴處分而言，故
    其偵查終結程序之日期，以起訴書或不起訴處分書所載日期為準，而非以起訴書
    或不起訴處分書送達之日期為依據。從而，自訴人在檢察官偵查未終結前均得提
    起自訴，檢察官於提起自訴以後仍繼續偵查，並為處分，無論檢察官是否知有自
    訴之存在，其自訴之效力均不受其影響，該處分如係不起訴，應認為無效，如係
    起訴，則法院應依刑事訴訟法第二百九十五條第二款諭知不受理，並就該自訴案
    件受理裁判；最高法院七十一年度台上字第七七六０號判例、七十五年度台上字
    第一六六號判決、司法院院字第二六三四號解釋文可資參照。查本詐欺案件雖先
    經臺灣臺中地方法院檢察署檢察官於八十八年八月二日開始偵查，惟自訴人復於
    八十九年一月十八日向本院提起自訴，嗣八十九年一月三十日再經臺灣臺中地方
    法院檢察署檢察官為不起訴處分；此分別有八十八年度偵字第一七七七二號偵查
    卷宗、本院收卷章在卷可憑。揆諸前開判決、司法院解釋意旨，自訴人於偵查終
    結前提起自訴，其自訴之效力自不受影響，該八十八年度偵字第一七七七二號不
    起訴處分應屬無效；合先敘明。
二、本件自訴意旨略以：被告甲○○與己○○係表姊妹，渠二人共同意圖為自己不法
    所有，由被告己○○於民國八十七年八月間介紹被告甲○○（化名為王靜婕），
    予自訴人戊○○、丁○○、乙○○、丙○○、庚○○等及吳鳳招認識。被告二人
    佯稱甲○○具有製作印章筆之專業，並提供銷售規劃與自訴人且保證每月可獲利
    新台幣（下同）六十萬元，致自訴人陷於錯誤，與被告二人合組采門文具有限公
    司（下稱采門公司），由被告己○○擔任負責人，與被告甲○○負責拓展印章筆
    市場，雙方約定采門公司之資金為二百四十五萬元，分七股，由自訴人及被告等
    人分別認購。被告己○○與吳鳳招代表自訴人等與被告甲○○經營之淯菱文具發
    展有限公司（下稱淯菱公司）簽訂改良式印章筆及系列產品銷售合作契約、買賣
    契約，向淯菱公司訂購一萬五千支印章筆及雷射刻印機一台。自訴人等乃將股款
    匯入被告己○○與自訴人丙○○聯名開設之彰化銀行南屯分行00000000
    000之三之００號活儲帳戶，被告己○○每待款項匯入後，立即提領交予被告
    甲○○，二人先後詐得二百０五萬元（被告甲○○認購之股款三十五萬元迄今未
    繳）。被告甲○○得款後無意依約交貨，藉故拖延，嗣經自訴人等屢次催討，始
    零星交出有嚴重瑕疵之印章筆，經自訴人等要求補正，被告二人避不見面，因認
    被告二人有共同犯刑法第三百三十九條第一項之詐欺罪云云。
三、按犯罪事實應依證據認定之，無證據不得推定其犯罪事實，又被告之犯罪不能證
    明者，應諭知無罪之判決，刑事訴訟法第一百五十四條及第三百零一條第一項分
    別定有明文。此項規定，依同法第三百四十三條之規定，於自訴程序亦準用之。
    又刑法第三百三十九條第一項詐欺罪之成立，以意圖為自己或第三人不法所有，
    以詐術使人將本人或第三人之物交付為要件，所謂以詐術使人交付，必須被詐欺
    人因其詐術而陷於錯誤，若其所用方法，不能認為詐術，亦不致使人陷於錯誤，
    即不構成該罪，最高法院亦著有四十六台上字第二六號判例可資參佐。
四、訊據被告二人均堅決否認有何詐欺犯行，被告甲○○辯稱：伊自八十年起受雇於
    潤暘實業公司製造印章筆，八十五年七月自組淯菱公司生產印章筆，確實具有製
    作印章筆之專業。其一直以別號王靜婕對外經營商務，自訴人等與之均為舊識，
    均知王靜婕即為甲○○。籌組采門公司之時，自訴人等同意伊以「暗股」寄於己○○名下，且約定由日後淯菱公司最後一筆貨款中抵扣，並非不付股款，又伊不
    可能保證每月獲利六十萬元，自訴人所提之銷售規畫書，僅係供股東參考，尚非
    保證。至采門公司與淯菱公司簽訂買賣契約後，原應於八十七年十月十八日起交
    貨，惟各股東就產品型號、數量、商標辦理之意見不一，使生產計畫延至八十七
    年十二月，淯菱公司始於八十八年二月一日陸續交貨，並無蓄意拖延情事。伊已
    交付約一萬零七百支印章筆、雷射刻印機一臺、電腦刻印用字庫軟體、刻印固定
    模具、吸塵除臭器等物，總價為二百八萬六千八百元，而采門公司僅陸續付與價
    款二百０五萬元，尚欠三萬餘元；此外，縱令印章筆有自訴人等所謂之瑕疵，伊
    願意補正，絕無詐騙之意等語。另被告己○○則辯稱：伊為采門公司股東，登記
    股份為兩股半，其中包含甲○○之隱性股份一股，成立之初，由於股東間為公司
    之地址、商標等問題意見紛歧，直到八十八年一月中旬將確定之商標交予淯菱公
    司進行印章筆之上標、上印，且當初各股東口頭約定依貨物款式、顏色不同及市
    場需求而機動調整貨物供給數量，並非甲○○蓄意延遲交貨。而采門公司之資金
    係經各股東同意始提領交予淯菱公司，伊未與甲○○共謀詐騙告訴人等語。經查
    ：
    （一）被告甲○○自八十年起受雇於潤暘實業公司製造印章筆，於八十五年七月
          自組淯菱公司接單生產製造印章筆，有被告於偵查中提出之潤暘公司信用
          狀、淯菱公司執照、營業稅申報書、印章筆訂購單、統一發票各影本及印
          章筆型錄附於八十八年度偵字第一七七七二號偵查卷可憑，足徵被告王娟
          梅確有製作印章筆之專業。觀諸卷附采門公司與淯菱公司簽訂之改良式印
          章筆系列產品銷售合作契約書，被告甲○○雖署名「王靜婕」，但另確實
          填載身分證字號及現居地址；復觀諸卷附之買賣合約書，被告甲○○除簽
          署「王靜婕」外，亦確實記載戶籍地，縱令自訴人等不知王靜婕即為王娟
          梅，自訴人等仍可確認為被告甲○○親筆之簽名，並不影響被告甲○○契
          約責任之成立，亦無礙甲○○製作印章筆之專業，自難謂為詐術之施用。
    （二）自訴人等指稱被告甲○○對其保證每月可獲利六十萬元，而陷於錯誤陸續
          匯入股款，此為被告二人堅詞否認。雖被告甲○○交予自訴人等之銷售規
          劃書載有毛利為六十萬八千元，然此為預估毛利，並非保證，至多僅係營
          業企畫書。況自訴人戊○○為補習班英文老師、庚○○曾為補習班負責人
          、乙○○為廣告公司業務招攬人員、丙○○為榮泰通企業公司負責人、馬
          桂蘭為瑞瑟貿易公司負責人，均非至愚之人，自有能力評估上述毛利是否
          屬實，尚不至因被告甲○○之獲利保證而陷於錯誤匯入股款。
    （三）自訴人等股款匯入被告己○○與自訴人丙○○聯名開設之彰化銀行南屯分
          行00000000000之三之００號活儲帳戶，依卷附存摺明細所示
          ，提領與淯菱公司之款項均為三十萬、四十五萬、五十萬元不等，且係填
          寫提款憑條提領，須被告己○○及自訴人丙○○之開戶章始可提領。如未
          經采門公司各股東同意，被告己○○如何提領？自訴人等指稱被告己○○
          提領現款後即交予被告甲○○，此乃根據淯菱公司與采門公司之買賣合約
          書所載之付款日期（八十七年八月十五日、九月十五日、十月十五日）付
          款，又如何能認定被告二人蓄意詐騙股款。況被告己○○為采門公司股東
          ，其持股佔公司股份全部七股中之二股半（含被告甲○○隱性入股），亦
          經自訴人庚○○自承屬實（本院八十九年四月二十七日訊問筆錄），並有
          采門公司變更登記事項卡影本在卷足稽。從而，被告己○○為公司股東，
          其利害關係與各股東並無不同，何能僅因其與被告甲○○為親戚，或不與
          自訴人等一起控訴甲○○，而羅織其詐欺罪名？
    （四）買賣合約書雖載有刻印機應於八十七年九月二十日、印章筆應於八十七年
          十月十八日交貨，被告甲○○遲至八十八年二月陸續交貨，被告二人均辯
          稱采門公司各股東就公司地址、商標意見不一，使印章筆之商標上印遲延
          等語。質諸自訴人等並不否認，僅指被告甲○○怠於告知公司籌設及商標
          申請需要期限，致給付遲延，應屬故意詐欺之手段。惟查，籌設公司及商
          標申請本須一定期間，並隨各公司內部作業及外部申請流程之進度而需時
          長短不同，非被告所能控制，當為一般之常識，自不能歸責於被告怠於告
          知，自訴人執此而指訴被告甲○○有詐欺犯意，洵屬無稽。又被告甲○○
          供稱已交付刻印機及一萬零七百支印章筆，並提出收據十二紙附於八十八
          年度偵字第一七七七二號偵查卷可參，而自訴人等對此則陳述不一，初於
          偵訊時稱被告甲○○僅交付刻印機、二千九百餘支印章筆，自訴人庚○○
          於偵訊時復稱被告甲○○交付刻印機及五、六千支印章筆，最後則以被告
          甲○○所交付之貨品多數存有瑕疵為抗辯；然而，姑不論被告甲○○交付
          幾支印章筆，其應有之交付義務仍不免除。至自訴人等指稱被告甲○○交
          付之印章筆有一半以上均有筆心下掉之瑕疵，此均係民事瑕疵給付問題，
          應循民事途徑解決。
    （五）綜上所述，本件純係民事債務糾紛，尚難僅因被告遲延交貨，即認其有詐
          欺之犯行，自應由當事人另循民事途徑解決。此外，復查無其他積極證據
          足認被告二人有何詐欺得財或詐欺得利之故意及犯行，本件依首開說明，
          自應為被告二人無罪之諭知。
據上論斷，應依刑事訴訟法第三百四十三條、第三百零一條第一項，判決如主文。
中      華      民      國    八十九    年      八月      三      日
                                        法  官  許  金  樹
右正本證明與原本無異。
如不服本判決，應於送達後十日內向本院提出上訴狀(須附繕本)，上訴於台灣高等
法院台中分院。
                                        書記官
中      華      民      國    八十九    年      八      月      七      日


司法院資訊處製作；財團法人民間司法改革基金會備份。
